【裁判字號】    96,訴,1988
【裁判日期】    971001
【裁判案由】    返還土地等
【裁判全文】
臺灣桃園地方法院民事判決              96年度訴字第1988號
原      告  乙○○
            丙○○
共      同
訴訟代理人  江大洲
            陳德義律師
被      告  己○○
上  1   人
訴訟代理人  林志強
被      告  子○○
上  1   人
訴訟代理人  張玉鳳
被      告  丁○○
            丑○○○
            甲○○
上  1   人
訴訟代理人  辛○○
被      告  壬○○
            癸○○○
            庚○○
            戊○○○
上列當事人間請求返還土地等事件，於民國97年8 月27日言詞辯
論終結，本院判決如下：
    主      文
被告己○○應將坐落桃園縣桃園市○○○段五三一之七八地號土
地如附圖一所示Ｂ部分面積二點八二平方公尺之磚造採光罩建物
拆除，將土地返還原告。
被告戊○○○應將坐落桃園縣桃園市○○○段五三一之八一地號
土地如附圖一所示Ｅ部分面積二點七○平方公尺之磚造鐵皮建物
拆除，將土地返還原告。
被告子○○應將坐落桃園縣桃園市○○○段五三一之八二地號土
地如附圖一所示Ｆ部分面積二點七○平方公尺之磚造鐵皮建物拆
除，將土地返還原告。
被告丁○○應將坐落桃園縣桃園市○○○段五三一之七五地號土
地如附圖二所示Ｊ部分面積十二點二○平方公尺之鋼造建物拆除
，將土地返還原告。
被告丑○○○應將坐落桃園縣桃園市○○○段五三一之七五地號
土地如附圖二所示Ｉ部分面積十點一四平方公尺之鋼造建物拆除
，將土地返還原告。
被告甲○○應將坐落桃園縣桃園市○○○段五三一之七五地號土
地如附圖二所示Ｄ部分面積九點八一平方公尺之鋼造遮雨棚拆除
，將土地返還原告。
被告壬○○應將坐落桃園縣桃園市○○○段五三一之七五地號土
地如附圖二所示Ｃ部分面積十點七七平方公尺之鋼造建物拆除，
將土地返還原告。
被告癸○○○應將坐落桃園縣桃園市○○○段五三一之七五地號
土地如附圖二所示Ｂ部分面積十點二五平方公尺之鋼造建物拆除
，將土地返還原告。
被告庚○○應將坐落桃園縣桃園市○○○段五三一之七五地號土
地如附圖二所示Ａ部分面積十四點○九平方公尺之鋁製遮雨棚拆
除，將土地返還原告。
訴訟費用由被告己○○、子○○、戊○○○各負擔百分之三，被
告丁○○負擔百分之十五，被告丑○○○、甲○○、癸○○○各
負擔百分之十二，被告壬○○負擔百分之十三，被告庚○○負擔
百分之十七，餘由原告負擔。
本判決第一項於原告以新台幣參萬壹仟元為被告己○○供擔保後
，得假執行。
本判決第二項於原告以新台幣參萬元為被告戊○○○供擔保後，
得假執行。
本判決第三項於原告以新台幣參萬元為被告子○○供擔保後，得
假執行。
本判決第四項於原告以新台幣壹拾參萬參仟元為被告丁○○供擔
保後，得假執行；但被告丁○○如以新台幣參拾玖萬陸仟伍佰元
為原告預供擔保後，得免為假執行。
本判決第五項於原告以新台幣壹拾壹萬元為被告丑○○○供擔保
後，得假執行。
本判決第六項於原告以新台幣壹拾萬柒仟元為被告甲○○供擔保
後，得假執行；但被告甲○○如以新台幣參拾壹萬捌仟捌佰貳拾
伍元為原告預供擔保後，得免為假執行。
本判決第七項於原告以新台幣壹拾壹萬柒仟元為被告壬○○供擔
保後，得假執行；但被告壬○○如以新台幣參拾伍萬零貳拾伍元
為原告預供擔保後，得免為假執行。
本判決第八項於原告以新台幣壹拾壹萬貳仟元為被告癸○○○供
擔保後，得假執行；但被告癸○○○如以新台幣參拾參萬參仟壹
佰貳拾伍元為原告預供擔保後，得免為假執行。
本判決第九項於原告以新台幣壹拾伍萬參仟元為被告庚○○供擔
保後，得假執行；但被告庚○○如以新台幣肆拾伍萬柒仟玖佰貳
拾伍元為原告預供擔保後，得免為假執行。
    事實及理由
一、本件原告於民國96年12月3 日起訴後，伊等共有坐落桃園縣
    桃園市○○○段531 之70地號土地於96年12月19日分割為同
    所531 之70、531 之78、531 之79、531 之80、531 之81、
    531 之82地號土地，其中531 之78地號土地復於97年1 月7
    日移轉登記予訴外人張毓維，有土地登記謄本影本在卷可稽
    （見本院卷第78頁至第83頁），依民事訴訟法第254 條第1
    項前段規定，於本件訴訟尚無影響，先予敘明。
二、原告起訴後以被告黃開明業將其所有房屋移轉登記予被告戊○○○，故撤回對於被告黃開明之訴，追加戊○○○為被告
    ，被告黃開明未為本案之言詞辯論，原告撤回對於被告黃開
    明之訴，毋待被告黃開明同意，已生合法撤回效力。另原告
    前揭追加部分，請求之基礎事實同一，亦不甚礙被告之防禦
    及訴訟之終結，應予准許。
三、被告己○○、子○○、庚○○、戊○○○經合法通知，被告
    庚○○、戊○○○未於言詞辯論期日到場，被告己○○、子
    ○○未於最後言詞辯論期日到場，核無民事訴訟法第386 條
    所列各款情形，爰依原告聲請，由其一造辯論而為判決。
四、原告主張：坐落桃園縣桃園市○○○段531 之70、531 之75
    地號土地（下稱系爭土地，原告於96年12月3 日起訴後，前
    開531 之70地號土地於96年12月19日分割為同所531 之70、
    531 之78、531 之79、531 之80、531 之81、531 之82地號
    土地，其中531 之78地號土地復於97年1 月7 日移轉登記予
    訴外人張毓維）為原告共有，被告無正當權源，分別占用系
    爭土地，其中(一)被告己○○、戊○○○、子○○各自占用上
    開531 之78、531 之81、531 之82地號如桃園縣桃園地政事
    務所（下稱桃園地政事務所）收件日期及文號97年4 月11日
    桃測法字第029900號土地複丈成果圖（下稱附圖1） 所示B
    、E 、F 部分面積分別為2.82、2.70、2.70平方公尺土地設
    置地上物。(二)被告丁○○、丑○○○、甲○○、壬○○、癸○○○、庚○○各自占用上開531 之75地號如桃園地政事務
    所收件日期及文號97年1 月24日桃測法字第006500號土地複
    丈成果圖（下稱附圖2） 所示J 、I 、D 、C 、B 、A 部分
    面積分別為12.20 、10.14 、9.81、10.77 、10.25 、14.0
    9 平方公尺土地設置地上物。經原告催促被告拆除地上物返
    還土地未獲置理，爰依民法第767 條規定，請求被告拆除地
    上物後將土地返還原告等語，並為訴之聲明除假執行之擔保
    金額及免為假執行部分外，如主文所示。
五、(一)被告己○○以：其於94年10月25日購屋時建物結構即如現
      貌，並未有增建，若有占用願意價購等語置辯，並為答辯
      聲明：駁回原告之訴。
    (二)被告子○○以：對於原告之請求無意見，願意價購其占用
      部分等語置辯。
    (三)被告甲○○、壬○○、癸○○○、庚○○、丁○○（下稱
      被告甲○○等5 人）以：系爭土地大部分於日據時代即為
      水利溝渠，自60年間以來作為附近居民排放家庭廢水使用
      ，並由附近居民集資整修為混凝土排水溝（即排水溝上以
      混凝土加蓋），土地所有人並未阻止，經歷年代久遠未曾
      中斷，依司法院大法官會議釋字第400 號解釋應已成立排
      水公用地役權及地上權，原告對於系爭土地之使用、收益
      應受限制，被告甲○○等5 人曾表示願以合理市價購買，
      無奈原告開價過高致未能成立買賣，原告驟然起訴，實非
      行使權利之必要方式等語置辯，並為答辯聲明：(1)駁回原
      告之訴及其假執行之聲請。(2)如受不利判決，願供擔保請
      准宣告免為假執行。
    (四)被告丑○○○則以：其向前手購屋時房屋現況即係如此，
      其占用部分願拆屋還地或價購，惟原告開價過高等語置辯
      。
    (五)被告戊○○○未於言詞辯論期日到場，亦未提出書狀為何
      聲明或陳述。
六、兩造不爭執之事實：
  (一)系爭土地為原告共有，本件原告於96年12月3 日起訴後，系
    爭531 之70地號土地於96年12月19日分割為同所531 之70、
    531 之78、531 之79、531 之80、531 之81、531 之82等地
    號土地，其中531 之78地號土地復於97年1 月7 日移轉登記
    予訴外人張毓維，有土地登記謄本影本附卷可稽（見本院卷
    第7 頁至第8 頁、第78頁至第83頁）。
  (二)被告戊○○○於97年1 月28日基於買賣之原因登記為桃園縣
    桃園市○○○段9652建號建物（即門牌桃園縣桃園市○○街
    257巷10號房屋）所有人，有建物登記謄本影本在卷可按（
    見本院卷第84頁）。
  (三)系爭531 之78地號如附圖1 所示B 部分面積2.82平方公尺土
    地設置有磚造採光罩建物，現由被告己○○占有使用；系爭
    531 之81地號如附圖1 所示E 部分面積2.70平方公尺土地設
    置有磚造鐵皮建物，現由被告戊○○○占有使用；系爭531
    之82地號如附圖1 所示F 部分面積2.70平方公尺土地設置有
    磚造鐵皮建物，現由被告子○○占有使用，此經本院會同兩
    造及桃園地政事務所人員履勘現場鑑測無訛，製有勘驗筆錄
    及土地複丈成果圖附卷可憑（見本院卷第103 頁至第105 頁
    、第119 頁至第123 頁）。
  (四)系爭531 之75地號如附圖2 所示J 部分面積12.20 平方公尺
    土地設置有鋼造建物，現由被告丁○○占有使用；系爭531
    之75地號如附圖2 所示I 部分面積10.14 平方公尺土地設置
    有鋼造建物，現由被告丑○○○占有使用；系爭531 之75地
    號如附圖2 所示D 部分面積9.81平方公尺土地設置有鋼造遮
    雨棚，現由被告甲○○占有使用；系爭531 之75地號如附圖
    2 所示C 部分面積10.77 平方公尺土地設置有鋼造建物，現
    由被告壬○○占有使用；系爭531 之75地號如附圖2 所示B
    部分面積10.25 平方公尺土地設置有鋼造建物，現由被告癸○○○占有使用；系爭531 之75地號如附圖2 所示A 部分面
    積14.09 平方公尺土地設置有鋁製遮雨棚，現由被告庚○○
    占有使用；亦據本院會同兩造及桃園地政事務所人員履勘現
    場鑑測無訛，製有勘驗筆錄及土地複丈成果圖附卷可憑（見
    本院卷第73頁至第75頁、第98頁至第99頁）。
七、按「所有人對於無權占有或侵奪其所有物者，得請求返還之
    。對於妨害其所有權者，得請求除去之。」，民法第767 條
    前段、中段定有明文。以無權占有為原因，請求返還所有物
    之訴，被告對原告就其物有所有權存在之事實無爭執，而僅
    以非無權占有為抗辯者，原告於被告無權占有之事實，無舉
    證責任。被告應就其取得占有，係有正當權源之事實證明之
    。如不能證明，則應認原告之請求為有理由。被告戊○○○
    已於相當時期受合法通知，未於言詞辯論期日到場，亦未提
    出準備書狀為何爭執，依民事訴訟法第280 條第3 項準用第
    1 項之規定，視同被告戊○○○對於原告主張之事實自認。
    其餘被告以前揭情詞置辯，是以本件爭點厥為：(一)被告各自
    占有系爭土地有無得對抗原告之正當權源？(二)原告行使權利
    有無權利濫用情形？茲分別論斷如後：
  (一)被告甲○○等5 人雖抗辯伊等基於公用地役關係及因時效取
    得地上權而有權占有系爭土地云云，惟本件原告請求被告甲○○等5 人拆屋還地範圍並未包括被告所指水利溝渠，且被
    告甲○○等5 人所指水利溝渠設置在其等搭建地上物圍牆之
    外，有相片在卷可按（見本院卷第40頁至第41頁），並據被
    告甲○○之訴訟代理人辛○○陳述確實（見本院卷第221 頁
    ），既非在本件原告請求返還土地範圍，則該水利溝渠是否
    成立公用地役權或地上權等法律關係，自與本件原告請求無
    涉，而本件被告甲○○等5 人或係自行搭建或係繼受購屋前
    手搭建地上物，純供自己使用，並非供作公眾使用，難認成
    立公用地役權。再因時效取得地上權，依民法第772 條準用
    同法第769 條或第770 條之規定，須以「行使地上權」之意
    思而占有他人之土地，經過一定之期間，始得請求登記為地
    上權人，又占有人因地上權取得時效完成而得主張時效利益
    ，僅得請求登記為地上權人而已，並非即取得地上權，在其
    未依法登記為地上權人之前，自不能本於地上權之法律關係
    ，向土地所有人有所主張而認其非無權占有，被告甲○○等
    5 人並未舉證就其等各自占有系爭土地部分已登記取得地上
    權，執此抗辯，亦非可採，是被告甲○○等5 人執前開情由
    抗辯為有占用土地之合法權源云云，均非可採。
  (二)再按「行使權利，履行義務，應依誠實及信用方法。」，民
    法第148 條第2 項定有明文。本件兩造於訴訟期間多次協議
    價購被告甲○○等5 人占有土地未成，被告甲○○等5 人固
    指原告出價過高云云，然本於契約自由原則，原告不負使買
    賣成立之義務，不論原告出價若干，均屬其權利正當行使，
    而與私法秩序無悖，本件被告甲○○等5 人既不能主張並舉
    證有合法占用系爭土地權源，原告依法為本件請求，要難謂
    有何違反誠信原則情事，被告甲○○等5 人執此抗辯亦為無
    理由。
  (三)此外，被告均未能主張並舉證其等占有系爭土地有正當權源
    ，自難認定其等為有權占有。
八、綜上所述，原告主張應屬可採，被告所為抗辯則非可取。被
    告或係自行設置或係繼受購屋前手所搭建地上物，堪認被告
    就其等各自占用系爭土地上所存地上物有處分權，而被告占
    有系爭土地並無正當權源，從而，原告本於民法第767 條之
    規定，請求被告各自拆除地上物後將土地返還原告，洵屬有
    據，應予准許。
九、原告、被告甲○○等5 人分別陳明願供擔保請准宣告假執行
    或免為假執行，經核均無不合，爰分別酌定相當之擔保金額
    宣告之。
十、本件事證已臻明確，兩造其餘攻擊、防禦方法，與判決之結
    果不生影響，無庸逐一論究，末此敘明。
十一、據上論結，原告之訴為有理由，依民事訴訟法第385 條第
      1 項前段、第78條、第85條第1 項但書、第390 條第2 項
      、第392 條第2 項，判決如主文。
中    華    民    國    97    年     10    月    1    日
                  民事第三庭    法  官  熊祥雲
以上正本係照原本作成
如對本判決上訴，須於判決送達後20日內向本院提出上訴狀
中    華    民    國    97    年     10    月    1    日
                                書記官  陳鳳怡


司法院資訊處製作；財團法人民間司法改革基金會備份。
